【裁判字號】    97,勞訴,72
【裁判日期】    970912
【裁判案由】    給付資遣費等
【裁判全文】
臺灣臺北地方法院民事判決              97年度勞訴字第72號
原      告  乙○○
訴訟代理人  甲○○
被      告  台灣伊比伊股份有限公司
法定代理人  丙○○
訴訟代理人  侯俊安律師
上列當事人間給付資遣費等事件，本院於民國97年8 月25日言詞
辯論終結，判決如下：
    主  文
被告應給付原告新臺幣壹佰壹拾伍萬陸仟壹佰壹拾捌元，及自民
國九十七年四月三十日起至清償日止，按年息百分之五計算之利
息。
原告其餘之訴駁回。
訴訟費用由被告負擔百分之九十五，餘由原告負擔。
本判決第一項於原告以新臺幣拾玖萬元供擔保後得假執行。但
被告如以新臺幣壹佰壹拾伍萬陸仟壹佰壹拾捌元為原告預供擔保
，得免為假執行。
原告其餘假執行之聲請駁回。
    事實及理由
一、原告起訴主張：
  (一)伊自民國92年6月1日起受僱被告位於新竹縣湖口鄉新竹工業
    園區○○○路15號之新竹廠擔任警衛員乙職，負責門衛管制
    、水電與辦公室夜間門禁管制、週邊道路環境清掃及花草樹
    木修剪等工作，有時尚須備勤支援現場如操作鍋爐、烘房門
    等工作。雙方並簽訂僱傭契約（下稱系爭契約），約定工作
    時間為每日下午5時至隔日上午8時計15個小時，每月薪資新
    台幣（下同）24,000元（包含基本薪23,000元、全勤獎金
    1,000元），無任何其他加班費與津貼，唯農曆春節之國定
    假日可以加班計等語。詎料，被告突然於96年9月30日無預
    警結束生產關廠歇業，逕行終止與伊之間勞動契約，並資遣
    其他員工，依勞動基準法第11條第1款、第16條第1項第3款
    、第3項及第17條規定，應給付伊30日預告期間工資及資遣
    費。按伊遭資遣前6個月即自96年3月起至同年9月止之平均
    工資為24,000元，伊自受僱被告時起至遭被告終止勞動契約
    時止，工作年資累計4年3個月，基數為4.25個月，被告應給
    付資遣費102,000元（24,0004.25＝102,000），應給付預
    告期間工資24,000元，合計被告尚積欠伊預告期間工資及資
    遣費共126,000元未付。
  (二)且伊在職期間工作時間超過法定工作時數，被告並未依法發
    給加班費，亦未依法給予足額例假，法定假日加班也未加倍
    發給工資。爰依勞動基準法第24條規定，請求被告給付如下
    計算之加班費差額：
  1.週一至週六超時工作之加班費差額721,718元：
  (1)按勞動基準法第32條雖規定雇主若有使勞工在正常工作時間
    以外工作之必要者，可經工會或勞資會議同意延長之，然延
    長時間連同正常工作時間，1日不得超過12小時，同法第36
    條亦規定勞工每7日中至少應有1日之休息。因此以原告每月
    薪資24,000元，每月應工作日數25日，1日12小時計算，原
    告每小時工資應為80元。因此延長工作時數在2小時以內者
    ，每小時工資為107元（計算式：80元（1+1/3）＝106.6
    元，元以下四捨五入，以下皆同），再延長工作2小時以上
    者，每小時工資133元（計算式：80元（1+2/3）＝133.3
    元）。伊自92年6月1日起至96年9月30日止，加班總時數為
    5,602小時，其中898小時為每日延長工時在2小時以內者，
    4,704小時為再延長工時，該段期間加班費合計721,718元（
    898小時107元+4,704小時133元=721,718元）。
  2.法定假日工作之工資差額61,200元：依勞動基準法第37條及
    同法施行細則第23條規定，每年法定假日應有19日，被告每
    年僅給予春節合計7日休假，故1年短少12日法定休假，伊於
    上開法定休假日工作，依同法第39條規定，被告應加倍給付
    工資，該工資差額計算如下：自92年6月1日起至96年9月30
    日止，原告於92年間短少法定假日短少8日、於93年間短少
    12日、於94年間短少12日、於95年短少12日、於96年至96年
    9月30日前短少7日，共計短少51日。此段期間被告應加倍發
    給工資61,200元（計算式：80元（以每日12小時工時計）
    15小時51日＝61,200元）。
  3.例假日工作之工資差額271,200元：依勞動基準法第36條規
    定，7日中應有1日之例假，故原告每年應有52日例假。惟被
    告規定每月例假為0日，1年即短少52天例假，其短少之例假
    並應依同法第39條規定加倍給付工資，而自92年6月1日起至
    92年12月31日止短少31日，93年、94年、95年均短少52 日
    ，96年起至同年9月30日短少39日，共計短少226日，故被告
    共應給付例假日工作之工資差額271,200元（計算式：80 元
    15小時226日＝271,200元）。
  (五)綜上，被告應給付原告1,180,118元（126,000+721,718+61,
    200+271,200＝1,180,118）。又按勞動基準法施行細則第8
    條規定雇主應於終止勞動契約30日內即96年10月30日前發給
    資遣費，卻遲遲未給付，自應自翌日即96年10月31日起計算
    遲延利息，爰聲明：被告應給付原告1,180,118元，及自96
    年10月31日起至清償日止，按年息5％計算之利息；並陳明
    願供擔保請准宣告假執行。
二、被告則抗辯：
  (一)按事業單位依其事業性質以及勞動態樣，固得與勞工另訂勞
    動條件，但不得低於勞動基準法所定之最低標準，關於延長
    工時之加給，自勞動基準法施行後，凡屬於該法適用之各業
    自有該法第24條規定之適用，俾貫徹法律保護勞工權益之意
    旨。至監視性、間歇性或其他性質特殊工作則不受上開時間
    、例假、休假等規定之限制，有司法院大法官釋字第494號
    解釋可參。本件原告擔任警衛乙職乃屬監視性工作，被告基
    於警衛之工作性質及勞動態樣，與原告簽訂書面僱傭契約，
    並對於工作時間、例假、休假等勞動條件特為約定，自應認
    原告領取薪資總額已包含伊所有上班時間與例假日出勤之工
    資，而排除勞動基準法第30條工作時間、第32條加班費、第
    36條及第37條例假日等規定之適用。故原告主張被告應另給
    付加班費及例假日工資云云，並無理由，且原告依約於晚間
    11時之後即可就寢，伊於就寢時間無法提供勞務，不應計給
    加班費。至原告主張伊有時尚須備勤支援現場如操作鍋爐、
    烘房門等工作縱然屬實，亦非被告指示原告應擔任工作項目
    ，乃原告於職務外與其他人員私相授受之事，應自行負責。
  (二)次查，被告早於96年8月10日即已通知原告將關廠乙事，而
    實際解僱原告日期為96年9月30日，預告期間已達52日，合
    於勞動基準法規定應提前30日告知之規定，故原告請求預告
    期間工資，並無理由；況依系爭僱傭契約第5條約定，兩造
    已達成原告除每月薪資外，由被告每年加發1個月基本薪，
    原告不得再要求被告支付年終獎金、離職金、資遣費及退休
    金等之給付。若以原告實際工作年資應給付之資遣費為4.25
    個月計，依前開規定可知，被告自原告受僱時起至伊離職日
    止已支付伊4.5個月以上之基本薪，合於勞動基準法規定之
    標準。故原告主張被告應給付加班費、例假日工資、預告期
    間工資與資遣費云云，實無理由。並聲明：原告之訴及其假
    執行之聲請均駁回；並陳明如受不利判決，願供擔保請准宣
    告免為假執行。
三、本件爭執及不爭執事項：
  (一)不爭執事項：
  1.原告自92年6月1日起受僱被告，同日並與被告簽訂僱傭契約
    書，約定原告職務為警衛員，工作地點位於新竹縣湖口鄉新
    竹工業園區○○○路15號，工作時間自每日下午5時至隔日
    早上8時，夜間可在11點後就寢，非上班時間得依公司行事
    曆之排定進入工作崗位。薪資計算則為基本薪23,000元、全
    勤獎金1,000元，合計24,000元，除基本薪、全勤獎金外無
    其他加班費與津貼，唯農曆春節之國定假日以加班計等語。
    其中契約第5條並約定被告支付原告每月薪資外，每年加發1
    個月基本薪，原告不得再要求被告支付年終獎金、離職金、
    資遣費與退休金等之給付（見本院卷第5頁）。
  2.原告任職被告期間，新竹廠僅有一名警衛。伊工作時間為週
    一至週五每日下午5時至翌日上午8時，週日及每月第2週、
    第4週週六（即所謂大禮拜，餘則稱小禮拜）全日均須上班
    ，夜間可在11點以後就寢。國定假日原告均須到班沒有放假
    ，被告僅於過年期間給付加班費，其餘則未給付加班費。但
    如遭逢颱風或非假日而被告公司全廠放假等情形，原告亦需
    出勤，被告並計給加班費。原告任職被告公司期間均係全勤
    （見本院卷第94頁背面、第95頁及背面、第119頁背面）。
  3.被告除發給原告每月薪資24,000元、上開颱風或非假日被告
    全廠放假但原告需出勤之加班費暨春節期間原告到班之加班
    費外，原告於93年2月另發給原告13,340元、於94年2月發給
    原告35,000元、於95年2月發給原告23,000元、於96年2月及
    3 月發給原告合計23,000元、於96年9月發給原告23,000元
    （見本院卷第77至83頁、第119頁背面）。
  (二)本件爭執要旨：
  1.原告每月受領薪資是否已包括加班費及例假日、國定假日工
    資？原告得請求加班費應為若干？
  2.原告是否可請求被告給付資遣費？是否因兩造之僱佣契約第
    五條約定而排除勞動基準法第17條之適用。
  3.被告是否已依法給予被告預告期間？原告請求被告給付預告
    期間工資，有無理由？
四、茲就兩造爭執要點分述如下：
  (一)加班費部分：
  1.按工資由勞雇雙方議定之，但不得低於基本工資，勞動基準
    法第21條第1項定有明文；而從事監視性、斷續性工作之工
    廠守衛，與必須持續密集付出勞力之生產線上勞工，二者工
    作性質有別，為顧及勞雇雙方整體利益及契約自由原則，並
    落實勞動基準法第21條第1項及第32條第4項但書之規定，職
    司守衛之勞工，如已同意例休假日及平時之工作時間逾8小
    時，所約定之工資又未低於基本工資加計延時工資、假日工
    資之總額時，並不違反勞動基準法之規定，勞雇雙方自應受
    其拘束。勞方事後即不得任意翻異，更行請求例休日及逾時
    之加班工資。故上開從事守衛工作者，能否再請求例休假日
    及延長工時之工資，自應以其約定工資是否低於基本工資及
    以基本工資加計例休假日及延時工資之總額為斷。
  2.查本件原告受僱被告擔任警衛員工作，主要工作內容為門禁
    管制，為兩造所不爭執（見本院卷第105頁、第125頁），雖
    原告主張伊另需支援現場如鍋爐、烘房門之操作等工作云云
    ，惟依兩造不爭執真正之僱傭契約書記載，上開工作本不包
    含於原告工作範圍內，且依原告提出指派單內容，原告似僅
    偶而受要求開、關鍋爐及烘房門，是縱原告實際有支援鍋爐
    、烘房門之操作，其既非原告應擔任工作項目，乃原告於職
    務外應其他人員要求私下提供協助，且其頻率尚低，自不影
    響原告仍屬從事監視性、斷續性工作之警衛員之工作性質。
    次查，原告自受僱被告時起，工作時間除小禮拜週六工作時
    間曾自下午5時到班提早自下午3時到班外，餘皆未曾改變，
    且原告自受僱時起至離職時止，每月薪資亦未曾變動，堪認
    被告抗辯其所給付原告工資已包含原告每日逾時工作之加班
    費及例假日、國定假日工資等情為可採。被告雖復抗辯原告
    依約於晚間11時之後即可就寢，伊於就寢時間無法提供勞務
    ，非屬工作時間，不應計給加班費云云，惟證人即被告公司
    生產經理陳晉登到庭證稱：原告擔任警衛員，被告於警衛室
    有提供寢具給原告睡覺，但原告不可以離開廠房，如有偶發
    狀況原告要通知他，晚間11點之後如沒有特殊狀況原告沒有
    其他工作等語（見本院卷第96頁），可認原告於晚間11點之
    後雖可以睡覺，但仍需依雇主指示在特定地點維持某程度的
    戒備與留意，俾隨時為雇主盡力、處理雇主交付之工作或受
    雇主支配、利用，且其履行之勞務本質上與勞動契約約定之
    勞務給付內容相同，其受雇主規制程度非低，復無法自由支
    配利用其時間，自仍應解釋處於工作時間，是被告上開所辯
    即無可取。
  3.次按雇主延長工作時間者，應依勞動基準法第24條所定標準
    加給延長工作時間之工資，以及雇主經徵得勞工同意於例假
    、休假及特別休假等日工作者，應加倍發給工資，亦經勞動
    基準法第24條、第39條明文規定，且前開規定屬法律強制規
    定，是雇主與勞工工資應不得低於按基本工資加計勞工休假
    日、例假日及平日延長工作時間加給工資之總額，否則勞工
    仍得就其差額請求雇主給付加班費。又原告主張伊於92年至
    94年間之小禮拜六工作時間係自下午5時起至翌日上午8時，
    自95年1月起則係自下午3時起至翌日上午8時云云，但為被
    告所否認，抗辯應係自95年6月起始改為自下午3時起到班等
    語，並經證人即被告公司生產經理陳晉登到庭證稱：「95年
    6月以後小禮拜是3點上班，禮拜一早上8點離開，95年6月以
    前小禮拜是5點才上班，大禮拜六日整天上班」等語（見本
    院卷第94頁背面），原告雖主張證人證述不實，聲請本院命
    被告應提出出勤打卡資料供核，惟被告陳稱出勤打卡資料因
    被告公司新竹廠停業故已找不到等語，而依勞動基準法第30
    條第5項規定，雇主固需備置勞工簽到簿或出勤卡，逐日記
    載勞工出勤情形，但該簿卡僅需保存1年，本件兩造爭執出
    勤時間不符部分發生於95年間，距原告提起本件訴訟之97年
    4月間已逾1年，是被告陳稱其已無法提出95年間出勤卡，尚
    難認為其係無正當理由故不提出文書，本院審酌被告抗辯之
    原告95年間出勤時間既已經證人陳晉登證述明確，原告又未
    能提出其他反證證明證人證述有何不符，堪認被告抗辯原告
    係自95年6月後始改為小禮拜六應提早自下午3時起到班為可
    採。
  4.茲依原告工作時數計算其得請求加班費如下：
  (1)國定假日部分：按勞動基準法第37條及同法施行細則第23條
    所規定應放假之日，均應放假，惟依該法第39條規定，經徵
    得勞工同意後得於該假日工作，但工資應加倍發給。本件原
    告除平日需工作外，於國定假日亦須到班沒有放假等情，為
    兩造所不爭執，被告依同法第39條規定，就原告於國定假日
    上班自應加倍發給原告上班時數之工資。而原告於92年間所
    請求應發給工資之例假日為6月4日端午節、8月12日中元節
    （工作19小時）、9月11日中秋節、10月10日國慶日，其中8
    月12日並非勞動基準法施行細則第23條第1項規定應放假之
    紀念日，故原告於92年度僅得請求3日之國定假日加班工資
    。而自93年起至96年9月30日止，被告已給付原告93年1月21
    日至同月26日、94年2月7日至同月13日、95年1月28日至2月
    5日及96年2月17日至同月25日之春節工作加班費，為兩造所
    不爭執，原告僅請求原告給付93年至95年1月1日元旦、2月2
    8日和平日、4月5日清明節、5月1日勞動節、端午節、中元
    節（工作19小時）、中秋節、國慶日工作之加班費（見本院
    卷第71至73頁），及96年間1月1日元旦、2月28日和平日、4
    月5日清明節、5月1日勞動節、端午節、中元節（工作19小
    時）、中秋節工作之加班費，其中除中元節非勞動基準法施
    行細則第23條第1項規定應放假之紀念日應予扣除外，原告
    請求被告其餘國定假日計27日之加班工資，核屬有據。查自
    86年10月16日起實施之行政院核定之基本工資每月為15,840
    元，每日528元，每小時66元，自96年7月1日起基本工資調
    整為每月17,280元，每日576元，每小時72元。從而，就原
    告於國定假日工作部分，被告應給付加班費47,664元（66元
    24小時29天+72元24小時1天＝47,664元）。
  (2)平日及例假日部分：依勞動基準法第30條第1項、第36條規
    定，勞工每日正常工作時間不得超過8小時，每2 週工作總
    時數不得超過84小時；勞工每7日中至少應有1 日之休息，
    作為例假。如依一般業界以大禮拜、小禮拜區分，一般勞工
    於週一至週五應工作8小時，大禮拜六、日均應休息，小禮
    拜六則可以工作4小時，以符合上開勞動基準法規定之最高
    工作時數。經查：
  自92年6月1日起至92年12月31日止計有214天，其中大禮拜
    六及禮拜日即原告需工作24小時者計有44日、小禮拜六有16
    日，扣除上開國定假日後，其餘151日原告每日工作15小時
    ，是該年度按基本工資計算原告延時工作工資應為197,509
    元（即a+b+c：a.週一至週五延時工作7小時：（66元1.
    332小時+66元1.665小時）151日＝109,227.36元，
    b.小禮拜六延時工作11小時：（66元1.33 2小時+66元
    1.669小時）16日＝18,585.6元，c.大禮拜六、日全
    日應加倍發給工資：66元24小時44日＝69,696元）。
  自93年1月1日起至95年5月31日計有882日，其中大禮拜六及
    禮拜日即原告需工作24小時者計有170日、小禮拜六有66日
    ，扣除含春節在內之國定假日合計41日後，其餘605日原告
    每日工作15小時，是上開期間按基本工資計算原告延時工作
    工資應為783,578元（即a+b+c：a.週一至週五延時工作7小
    時：（66元1.332小時+66元1.665小時）605日＝
    43,762.8元，b.小禮拜六延時工作11小時：（66元1.33
    2小時+66元1.669小時）64日＝76,665.6元，c.大禮
    拜六、日全日應加倍發給工資：66元24小時170日＝
    269,280元）。
  自95年6月1日起至96年6月30日止計有395日，其中大禮拜六
    及禮拜日即原告需工作24小時者計有79日、小禮拜六有30日
    原告每日需工作17小時，扣除含春節在內之國定假日合計16
    日，其餘270日原告每日工作15小時，是該期間按基本工資
    計算原告延時工作工資應為361,865元（即a+b+c：a.週一至
    週五延時工作7小時：（66元1.332小時+66元1.665
    小時）270日＝195,307.2元，b.小禮拜六延時工作13小時
    ：（66元1.332小時+66元1.6611小時）30日＝
    41,421.6元，c.大禮拜六、日全日應加倍發給工資：66元
    24小時79日＝125,136元）。
  自96年7月1日起至96年9月30日止計有92日，其中大禮拜六
    及禮拜日即原告需工作24小時者計有20日、小禮拜六有7日
    原告每日需工作17小時，扣除國定假日1日，其餘64日原告
    每日工作15小時，是該期間按基本工資計算原告延時工作工
    資應為95,607元（即a+b+c：a.週一至週五延時工作7小時：
    （72元1.332小時+72元1.665小時）64日＝50,50
    3.68元，b.小禮拜六延時工作13小時：（72元1.332小
    時+72元1.6611小時）7日＝10,543.68元，c.大禮拜
    六、日全日應加倍發給工資：72元24小時20日＝34,560
    元）。
  (3)綜上，按基本工資計算，被告應給付原告基本工資加計延時
    工資應為2,314,223元（15,840元49個月+17,280元3個
    月+47,664元+197,509元+783,578元+361,865元+95,607元＝
    2,314,223元），而原告自92年6月起至96年9月止計領取薪
    資1,248,000元（52個月24,000元＝1,248, 000元），則
    兩相抵扣後，原告得再向被告請求加班費1,066,223元（
    2,314,223元-1,248,000＝1,066,223），惟原告就此部分僅
    請求被告給付1,054,118元，本院自應受原告聲明之拘束。
  (二)就資遣費及預告期間工資部分：
  1.按雇主有歇業或轉讓時，雇主得預告終止勞動契約，勞動基
    準法第11條第1款定有明文。而雇主依勞動基準法第11條或
    第13條但書規定終止勞動契約者，對於繼續工作3年以上之
    勞工，應於30日前預告之，雇主未依前揭規定期間預告而終
    止契約者，應給付預告期間之工資；並應按勞工工作年資，
    在同一雇主之事業單位繼續工作，每滿1年發給相當於1個月
    平均工資之資遣費，依前款計算之剩餘餘數，或工作未滿1
    年者，以比例計給之，未滿1個月者以1個月計，發給勞工資
    遣費，勞動基準法第16條第1項第3款、第3項、第17條分別
    定有明文。被告雖抗辯依兩造簽訂僱傭契約第5條約定，已
    排除勞動基準法第17條之適用，原告不得再請求資遣費云云
    ，惟按勞動基準法第17條係屬強行規定，尚不得以契約約定
    排除適用。查兩造不爭執被告係因新竹廠關廠緣故始終止與
    原告間僱傭契約，且原告任職被告之工作年資為4年4個月、
    離職前6個月平均工資為24,000元等情，則原告依上開規定
    ，得請求被告給付資遣費104,000元（24,000（4+4/12）
    =103,999.9元），但原告僅請求被告給付資遣費102,000元
    ，本院自應受其聲明拘束。
  2.原告雖主張被告與伊終止僱傭契約前未依勞動基準法第16條
    第1項之規定預告之云云，惟原告先於本院言詞辯論期日自
    承被告在96年8月10日已告知伊要關廠，要伊工作到96年9月
    30 日止等語（見本院卷第13頁），此並經證人陳晉登、黃
    武智到庭證稱，因原告曾於96年8月10日向渠等詢問為何伊
    不在資遣名單中，故渠等於同日即告知原告將於96年9月30
    日終止與原告間僱傭契約等語（見本院卷第94頁背面、第95
    頁背面），堪信被告確曾於勞動契約終止前之96年8月10日
    即預告原告兩造間勞動契約將於96年9月30日終止，核於勞
    動基準法第16條第1項第3款規定並無不合，則被告依同法第
    3項規定訴請被告給付預告期間工資云云，自屬無稽。
五、綜上所述，原告本於勞動基準法及勞動契約關係請求被告給
    付加班費1,054,118元及資遣費102,000元，合計1,156,118
    元，及自起訴狀繕本送達被告翌日即97年4月30日起至清償
    日止，按年息5％計算之利息，並無不合，應予准許，逾此
    部分請求，則屬無據，應予駁回。又本件兩造均陳明願供擔
    保，請准宣告假執行及免為假執行，就原告勝訴部分，核無
    不合，爰各酌定相當之擔保金額准許之，至原告敗訴部分，
    原告之訴既經駁回，其假執行之聲請亦失所附麗，應併予駁
    回。
六、因本案事證已臻明確，兩造其餘主張、陳述及所提之證據暨
    攻擊防禦方法，經本院審酌後，認均與本案判斷結果無影響
    ，毋庸再予一一審酌，附此敘明。
七、結論：本件原告之訴為一部有理由，一部無理由，依民事訴
    訟法第79條、第390條第2項、第392條第2項，判決如主文。
中    華    民    國    97    年    9     月    12    日
                  勞工法庭    法  官  管靜怡
以上正本係照原本作成。
如對本判決上訴，須於判決送達後20日內向本院提出上訴狀。
中    華    民    國    97    年    9     月    12    日
；                            書記官  張婕妤


司法院資訊處製作；財團法人民間司法改革基金會備份。
